臺灣臺北地方法院民事判決　九十一年度訴字第三○七五號
　　原　　　告　乙○○
　　被　　　告　廣一建設有限公司
　　法定代理人　吳翊正
右當事人間請求返還價金事件，本院判決如左：
        主      文
被告應給付原告新台幣壹佰零肆萬元，及自民國九十一年六月七日起至清償日止，按
年利率百分之五計算之利息，並按每日千分之一計算之違約金。
訴訟費用由被告負擔。
本判決於原告以新台幣拾伍萬元供擔保後，得假執行。但被告如於假執行程序實施
前，以新臺幣壹佰零肆萬元為原告預供擔保，得免為假執行。
        事      實
甲、原告方面：
  一、聲明：除假執行供擔保金額外，如主文所示。
  二、陳述：
    (一)原告（原名黃宏隆）於民國八十五年二月二十九日向被告購買在台北縣三峽鎮
      ○○段八、九、十、十一、十二、十三、十四、十八、十九、二十地號土地上
      興建之「黃一三峽鎮○○○街大廈」預售屋（以下簡稱系爭房屋），編號Ａ棟
      六樓一戶，總價新台幣（下同）三百七十四萬元，原告已給付自備款一百零四
      萬元。
    (二)兩造所訂房屋暨土地預定買賣契約書（以下簡稱系爭買賣契約書）第七條約定
      ：「本大樓之施工預定期間為八百個工作天完工（晴雨以政府公共工程晴雨表
      為標準，另扣國定及民俗假期）。完工日之認定以主建物及附屬建物及公共設
      施完成並申請使用執照日期為完工日期。如逾期，每逾期一日，乙方按甲方依
      約已繳工程款千分之一計付違約金，逾期六個月月雙方均得主張解約，若乙方
      主張解約則應加倍退還已收自備款（但不再計罰違約金），若甲方主張解約則
      乙方應全數退還已收自備款外，乙方應另行賠償遲延違約金（以每日已繳自備
      款千分之一計罰）並另計法定利息補償甲方」。經查，被告於八十四年七月十
      七日申報開工，竣工期限為三十一個月，至八十七年二月十六日止，台北縣政
      府工務局八十九年五月二十四日函可稽；又施工預定期間為八百個工作天，無
      論如何計算，被告顯然遲延交屋逾期六個月以上，故兩造均得主張解約。原告
      於九十一年四月二十四日及同年五月十七日以信函催討交屋，被告均置之不理
      ，雙方之買賣契約已依法解除。爰依約請求被告返還價及法定利息與違約金。
    (三)對被告抗辯之陳述
      1.被告向縣政府申請建照時，必須測量鑑界，將土地騰空才能申領建照，開工
        時還要再鑑界定樁，被告卻未依規定完成，致與訴外人黃添來、林秀婷　、
        王正義發生私人糾紛，難為延誤之藉口。況且該三人之行為不影響施工，縣
        政府亦未因而勒令停工；縱有停工，亦為被告咎由自取。
      2.被告所提三峽鎮調解筆錄，是被告未做好地下室之基礎工程，造成鄰房損壞
        之賠償和解書，與越界建築或遲延交屋均無關。
      3.被告在申請建造系爭預售屋時，所提棄土証明不實。因被告所挖掘之地下土
        方為可利用之砂石，被告不但不要花錢棄土，還可賣錢，故被告與承攬商發
        生糾紛。被告未棄土，自無棄土證明。被告因自己之故意或過失行為，致未
        依規定取得棄土證明，無法循正當方式申領使用執照，需迂迴以法院之判決
        證明廢土未任意棄置，此係被告自己內部作業疏失導致延滯，非如被告所述
        因不可抗力而生之給付遲延。
  三、證據：提出房屋暨土地預定買賣契約書影本、台北縣政府工務局八十九年五月
      二十四日函影本、存證信函影本為證。
乙、被告方面：
  一、聲明：
    (一)原告之訴駁回。
    (二)如受不利益之判決，願供擔保免假執行之宣告。
  二、陳述：
    (一)被告法定代理人甲○○因突發腦溢血中風，送醫急救後迄今仍昏迷不醒喪失意
      識。茲已具狀法院就甲○○之精神狀態聲請禁治產宣告，並經台灣士林地方法
      院以九十一年度禁字第二七號裁定准許。故謹由被告總經理吳翊正為代理人，
      嗣再補正被告改選之新任法定代理人，謹先陳明。
    (二)依系爭買賣契約書第七條約定，本大樓之施工預定期間為八百個工作天完工（
      晴雨以政府公共工程晴雨表及標準，另扣國定及民俗假期），完工日期之認定
      以主建物及附屬建物及公共設施完成並申請使用執照日期為完工日期，並在但
      書明定：「但有左列情形或因該情形致不能如期完工者不在此限。(一)甲方未依
      約按時繳清(1)各期應付之房地款及逾期付款之滯納金(2)甲方要求變更設計或增
      加裝修工程時所增加之工程費用(3)其他甲方依約應繳予乙方之費用時。(二)甲方
      違反本約其他各項規定時。(三)因自來水廠或電力公司、電信局延誤裝設水電設
      備而非可歸責於乙方之事由時。(四)因政令變更或不可抗力之事故發生時或其他
      不可歸責乙方之直、間接原因造成時。」，合先陳明。
    (三)被告並無違約之情事：
      1.按「開工日」之認定，法有明文。依據建築法第五十四條規定，起造人自領
        得建造執照或雜項執照之日起，應於六個月內開工；並於開工前，會同承造
        人及監造人將開工日期，連同姓名或名稱、住址、證書字號及承造人的施工
        計畫書，申請建築主管機關備查。起造人因故不能在六個月內開工時，應敘
        明原因，申請展期；展期的期限不得超過三個月，逾期執照作廢。因此，建
        築房屋工程，最遲應於起造人領得建築執照或雜項執照之日起，九個月之內
        開工。據此，本件工程於八十三年十月十八日領得建造執照，並經主管機關
        核準開工展期，依照前揭法令之規定，本件工程確於八十四年七月十七日始
        行開工，此為法之所許。
      2.再查有關工作天之計算方式，司法院第一期司法業務研究會討論意見對工作
        天的認定有所標準要點如下：
        (1)工作天之起算，以向工務機關申請開工之日起算。
        (2)依日常經驗，工人於假日不工作，例如過年常有三、五天不工作，這種民
          俗假期，即應扣除。
        (3)變更房屋設計，在申請建管單位核准前，因無法工作，亦應扣除。
        (4)下雨天，如整天下雨，應扣除。
        (5)上午下雨，下午不下雨，應扣除。
        (6)僅見雨跡的毛毛雨，或下午五時以後的毛毛雨，不應扣除。
        (7)工作天是否下雨，可以參照氣象台測候站的紀錄、地方水利局的天候記錄
          與工地現場的工作進度日報紀錄。
        (8)工作天不僅指室外工作，習慣上應包括室內工作；所以室內工作，下雨天
          仍應扣除。
        (9)某些特殊工程，例如水溝、產業道路等工程，需要特殊準備或特殊材料或
          調度工人，故每有下雨，即應扣除整個工作天。
        另勞工安全法第五條第二項、第十一條分別規定：「雇主對於勞工就業場所
        之通道、地板、階梯或通常、採光、照明、保溫、防溼、休息、避難、急救
        、醫療及其他為保護勞工健康及安全設備應妥為規劃，並採取必要之措施。
        」、「在高溫場所工作之勞工，雇主不得使其每日工作時間超過六小時，．
        ．．高架作業．．．重體力勞動或其他對於勞工具有特殊危害之作業，亦應
        規定減少勞工工作時間，並在工作時間中予以適當之休息。前項．．．高架
        ．．．重體力勞動及對於勞工具有特殊危害等作業之減少工作時間與休息時
        間之標準，由中央主管機關會同有關機關定之。」。茲據中央氣象局就雨日
        所為之定義，以一日之降雨量達０點一公厘及以上時稱該日為雨日，請本院
        向系爭房屋工地所在之台北縣三峽鎮公所函調自八十四年七月迄今之氣候表
        （並請標示國定假、民俗假日、晴雨天及其日數）及向中央部氣象局函請提
        供台北縣三峽鎮自八十四年七月迄今之晴雨表，俾據以計算工作天之日數。
    (四)再查，本件工程進行時，詎料訴外人黃添來、林婷明知其所住台北縣三峽鎮○
      ○街四十號一樓、四樓房屋左側牆壁為其二人與被告共有，竟仍於八十五年間
      分別擅自將前開牆壁鑿穿，並裝設窗戶雨遮，越界伸入被告基地上空，致系爭
      房屋新建工程無法順利進行。另訴外人王正義意圖為自己不法之利益，明知其
      對於被告所有坐落台北縣三峽鎮○○段第十九條地號土地並無使用權源，竟於
      八十四年間在其所有台北縣三峽鎮○○街三六號房屋後方裝設鐵窗，竊佔被告
      所有之前開土地，經被告於八十五年十二月十一日以台北廿七支郵局第０一０
      七六號存證信函請求訴外人王正義拆除，其置之不理，嗣經被告訴請台灣板橋
      地方法院檢察署偵辦，由檢察官於八十八年十二月二十七日分別以毀損及竊佔
      罪將上述三人提起公訴。嗣上述三人與被告終於八十八年十一月十九日達成和
      解，拆除上開鐵窗、雨遮，本件工程方得以順利續行。惟自被告於八十五年十
      二月發函請求王正義等拆除，至八十八年十一月十九日其等同意，已嚴重影響
      被告工程進度約達三年之久，然此非被告於事先所得預料，實屬不可抗力事由
      ，被告應無過失，依前揭契約第七條規定，上開遲延期間自應予以扣除。
    (五)復查，系爭工程實已竣工，依法本得逕行向台北市政府工務局建管處為完工報
      備申請使用執照。豈料，被告工地之棄土處理因受台北縣工務局公務員所涉犯
      「海湖棄土場」弊案牽連（該等公務員已因該案經判決有罪定案），即本件工
      地所挖掘之棄土，係屬可回收之土石級配，該土石亦確經回收，詎該舞幣工務
      員不接受被告提出之回數證明，反強令被告應提供海湖棄土場之棄土證明始得
      申報工程勘驗及請領使用執照。被告為求工程順利進行，不得不另行依該公務
      局指示出資購買海湖棄土場之棄土證明，向工務局申報工程勘驗。豈料，該等
      工務員勾結海湖棄土場之舞弊事件嗣遭查獲，被告所提供之海湖棄工場棄土證
      明又經認定不實不可採用，故被告重新提供土石回收證明，並藉由法院之確認
      判決，證明該回收真正，並再次申報工程勘驗及請領使用執照。惟被告受該工
      務局承辦人員不法舞弊事件牽累，完工至今尚未能取得使用執照。從而被告受
      工務局承辦人員之不法舞弊事件影響，所導致遲延申請工程勘驗及請領使用執
      照之期間，自開工日八十四年七月十八日至九十年五月廿一日判決確定約六年
      之久，自屬不可歸責於被告，依契約第七條規定自應予以扣除。
    (六)徵此種種，本工程之延誤確係肇因於人為事變所造成之履行障礙事實及承辦政
      府工務人員藉公權力之不法舞弊之結果所造成。依前揭契約第七條規定，誠屬
      不可抗力之事由，且不可歸責於被告，甚且被告因此亦增加付出勞力、時間、
      費用，被告因而所受之損害實已不可言喻。
    (七)末查，參酌本件買賣標的物係「預售屋」之買賣，賣方所負擔之風險仍較買方
      為大。蓋在房屋之興建過程中，物價之波動及景氣之興衰，常非賣方所能掌握
      ，惟不論如何變動，賣方仍必須負完工交屋之責任。被告係從事興建房屋並出
      售以謀營利者，其興建工程需籌措龐大資金，經過詳細計劃籌備後，始推出個
      案。被告已積極按期施工，現已將系爭建物興建完成，而被告至今尚未能完成
      工程勘驗、取得使用執照以辦理交屋，如前所述，實係因不可歸責於被告之事
      由所致。惟被告因未如期交屋，而自行背負鉅額之建築融資貸款本息並自行吸
      收負擔已投入之鉅額建築成本，未能如期回收之損失，實為因不可抗力事件致
      未能如期取得使用執照及交屋之最大受害人。原告雖亦因而無從受交屋之利益
      ，然所受影響誠不如被告所承受之重大損害。
  三、證據：提出台灣士林地方法院九十一年度禁字第二七號民事裁定影本、建造執
      照影本、存證信函影本、起訴書影本、和解書影本、現場照片、判決書影本為
      證。
        理      由
一、程序方面：
    按「經理人，就所任之事務，視為有代理商號為原告或被告或其他一切訴訟上行
    之權。」民法第五百五十五條定有明文；另公司之經理人在執行職務範圍內，亦
    為公司負責人，公司法第八條第二項亦有明文。被告之法定代理人甲○○因突發
    腦溢血中風致喪失意識，業經其子聲請並經法院宣告禁治產等情，有卷附被告所
    提台灣士林地方法院以九十一年度禁字第二七號裁定影本可稽，故被告以其總經
    理吳翊正代表公司，並委任訴訟代理人為訴訟行為，並無不合，先予敘明。
二、原告主張：其於八十五年二月二十九日向被告購買系爭房屋，已給付自備款一百
    零四萬元，被告迄未請領得使用執照並交屋等情，業據提出系爭買賣契約書影本
    為證，被告又未爭執，原告之主張為可採信。
二、惟原告主張：被告遲延已逾約定完工期限達六個月以上，其已依系爭買賣契約書
    第七條之約定解除系契約，爰請求返還已繳付之價金一百零四萬元及每日以千分
    之一計算之違約金與法定遲延利息等語，為被告所否認。被告並辯稱：約定工期
    八百個工作天，應扣除相關假日及雨天來計算，縱有遲延，亦係因不可抗力及不
    可歸責被告之事由，原告解除契約不合法等語。故應探究被告是否已遲延逾期六
    個月以上？如有遲延，是否為不可抗力或不可歸責於被告之事由所致？原告之解
    除契約是否合法？
三、依原告所提系爭買賣契約書及台北縣政府工務局八十九年五月二十四日函所載，
    系爭房屋預定八百個工作天完工，以建物完成並申請使用執照日期為完工日期，
    而被告係於八十四年七月十七日申報開工，竣工期限自開工核准日起三十一個月
    即八十七年二月十六日止，得申請展期二次及自動延長建築期限二年，即法定竣
    工期限至九十年二月十六日止。被告對上開記載均不爭執，則於原告以卷附九十
    一年四月二十四日、同年五月十七日存證信函對被告定期催告及表示逾期解約時
    ，被告實已逾法定竣工期限六個月以上。被告雖辯稱八百個工作天應依晴雨表計
    算及扣除國定假日、民俗假日等語，惟查：
    (一)八百個工作天約合二年又十九日，而自八十四年七月十七日申報開工至法定竣
      工期限九十年二月十六日止，約五年七個月。被告既未主張八百個工作天加上
      未能施工之雨天及國定假日、民俗假日後，如何計算已逾五年七個月，而僅聲
      請函調氣候表及晴雨表以計算工作天日數，則所辯尚無理由。
    (二)況且，依被告所提竣工照片影本所示拍攝日期，系爭房屋應已於九十年九月二
      十九日前建築完成；亦即，縱使被告辯稱八百個工作天應依晴雨表計算及扣除
      國定假日、民俗假日等語可採，其於實際可施作之工作天施工結果，確實能於
      九十年九月二十九日前完工。則原告主張被告應於前述法定竣工期限九十年二
      月十六日前完工並請領使用執照，並非無據，而原告於九十一年四月二十四日
      、同年五月十七日對被告定期催告履行及表示逾期解約，亦非無理由。
四、另被告雖辯稱：系爭房屋工程進行時，訴外人黃添來、林婷於八十五年間擅自
    在其與被告共有之牆壁鑿設窗戶雨遮，伸入系爭房屋基地上空，另訴外人王正義
    於八十四年間竊佔系爭房屋基地裝設鐵窗，均致工程無法順利進行，至八十八年
    十一月十九日方達成和解，拆除鐵窗、雨遮，嚴重影響被告工程進度約達三年之
    久，屬不可抗力之事故，被告無過失，該期間應扣除等語，惟查：
    (一)系爭買賣契約書第七條但書固有：「但有左列情形或因該情形致不能如期完工
      者不在此限。．．．(四)因政令變更或不可抗力之事故發生時或其他不可歸責乙
      方之直、間接原因造成時」之約定，然而：
      1.被告與訴外人黃添來、林婷、王正義關於系爭房屋基地之使用糾紛，顯非
        不可抗力之事故。
      2.再者，被告提出台灣板橋地方法院檢察署八十八年偵續字第一八九號起訴書
        影本及同署八十八年度偵字第一一八七五號撤回告訴聲請狀與所附台北縣三
        峽鎮調解委員會調解筆錄影本，以證明因訴外人黃添來、林婷、王正義之
        行為導致系爭房屋工程無法順利進行。惟查：
        (1)前開撤回告訴聲請狀表明被告欲撤回對訴外人黃添來、林婷、王正義竊
          佔、毀損之告訴，理由為當事人已達成和解；而所附調解筆錄之聲請人為
          被告，對造人則為訴外人黃添來、吳來旺。故依調解筆錄所載：「二造當
          事人因台北縣工務局八三峽建字第一四八三號建築執照工程開挖損及鄰房
          （對造人）事件，雙方達成和解條件如左：．．．四聲請人同意無條件具
          狀撤回台灣板橋地方法院檢察署八十八年度偵續字第一八九號及八十八年
          度偵字第一一八七五號竊佔案之告訴」等語，可知該調解事件與台灣板橋
          地方法院檢察署八十八年度偵續字第一八九號、八十八年度偵字第一一八
          七五號案件之事實同一。
        (2)而前開調解筆錄既載明調解之緣由為「被告開挖系爭房屋工程損及訴外人
          黃添來、吳來旺之鄰房」，顯見台灣板橋地方法院檢察署八十八年度偵續
          字第一八九號及八十八年度偵字第一一八七五號案件並非單純因訴外人黃
          添來、林婷、王正義之行為而來。故該事件縱有影響系爭房屋工程進度
          ，亦難認係不可歸責於被告之原因所造成。被告辯稱其無過失，不足採信
          。
    (二)被告因施工損及鄰房，而與訴外人黃添來、林婷、王正義發生私權糾紛，使
      系爭房屋工程無法順利進行，既非不可抗力之事由，亦難認不可歸責於被告，
      則被告辯稱其得依系爭買賣契約書第七條但書主張不負遲延責任，自不足採。
五、另被告雖辯稱：系爭房屋工程實已竣工，然因棄土處理受台北縣政府工務局公務
    員涉犯海湖棄土場弊案牽連，迄未取得使用執照，故其遲延有不可歸責於被告之
    事由等語，惟查：
    (一)系爭房屋工程之棄土處理，原屬被告之義務；被告若因棄土處理過程有疏失，
      致無法取得使用執照，即難謂不可歸責於被告。
    (二)被告既陳稱：因所提海湖棄土場棄土證明不實，不被採用，須藉由法院之確認
      判決，證明其棄土已真正回收，方得申報工程勘驗及請領使用執照等語，可知
      系爭房屋工程確因被告處理棄土過程有疏失，以致無法以有效之棄土證明請領
      使用執照，其遲延實有可歸責於被告之事由。
    (三)至於被告所辯：其受海湖棄土場弊案牽連，致其所提出之棄土證明被認定為不
      實不可採用等語縱然屬實，惟被告既捨提出合法之回收或棄置證明，而違法購
      買不實之棄土證明，以致事後無法及時請領使用執照，其遲延自可歸責於被告
      。
六、次按「解釋意思表示，應探求當事人之真意，不得拘泥於所用之辭句。」、「給
    付無確定期限者，債務人於債權人得請求給付時，經其催告而未為給付，自受催
    告時起，負遲延責任」、「契約當事人之遲延給付者，他方當事人得定相當期限
    催告其履行，如於期限內不履行時，得解除契約。」民法第九十八條、第二百二
    十九條第二項前段、第二百五十四條分別定有明文。被告雖辯稱：原告解除契約
    不合法，並且被告縱有遲延，僅負賠償違約金之責等語，惟查：
    (一)被告遲未依系爭買賣契約書第七條之約定完工並請領使用執照，至原告以九十
      一年五月十七日存證信函解除契約時，顯逾期六個月以上，已如前述。故原告
      應得依系爭買賣契約書第七條之約定解除契約。
    (二)再者，原告於九十一年四月二十四日寄發予被告之存證信函上載：「．．．本
      建照之法定竣工期限至九十年二月十六日止，貴公司顯已違約，煩請貴公司於
      文到七日內排定解約日期，以昭公信」等語，又於九十一年五月十七日再次寄
      發存證信函予被告表示解除契約時，載明：「今再以信函通知請文到十日內將
      房屋依約交付本人接管使用，並會算貴公司違約遲延交房之損害賠償金，逾期
      依法解除契約不另通知」等語，則縱然系爭買賣契約對於被告之完工未確定期
      限，惟原告實已以九十一年四月二十四日存證信函表示催告，而被告經此催告
      後，已負遲延責任；故原告再於九十一年五月十七日定十日期限催告被告履行
      ，並表示逾期依法解除契約不另通知，則被告仍未依限履行時，自得認系爭買
      賣契約業經原告合法解除。
七、從而，原告主張系爭買賣契約已解除，而依系爭買賣契約書第七條之約定，請求
    被告返還原告已支付之價金一百零四萬元及自起訴狀繕本送達翌日即九十一年六
    月七日起至清償日止按年利率百分之五計算之利息並以每日千分之一計算之違約
    金，即無不合，應予准許。
八、兩造均陳明願供擔保，聲請宣告假執行及免為假執行，經核均合於法律規定，爰
    各酌定相當之擔保金額，併准許之。
九、據上論結，原告之訴為有理由，依民事訴訟法第七十八條、第三百九十條第二項
    、第三百九十二條，判決如主文。
中　　　華　　　民　　　國　　九十一　　年　　　八　　　月　　 十六　　 日
　　　　　　　　　　　　　　　　　　　　　民事第二庭　法官　林玲玉
右為正本係照原本作成
如對本判決上訴，須於判決送達後廿日內向本院提出上訴狀
中　　　華　　　民　　　國　　九十一　　年　　　八　　　月　　 十六　　 日
　　　　　　　　　　　　　　　　　　　　　　　　法院書記官　黃慧怡
